臺灣嘉義地方法院交通事件裁定　　　　100年度交聲字第595號
原處分機關　交通部公路總局嘉義區監理所
異　議　人　吳家和即協和計程車.
上列異議人即受處分人因違反道路交通管理處罰條例案件，對於
交通部公路總局嘉義區監理所民國100年4月1日所為之裁決處分
（處分案號：嘉監字第裁70-L00000000號）聲明異議，本院裁定
如下：
    主    文
原處分撤銷。
吳家和即協和計程車行不罰。
    理    由
一、原處分意旨略以：異議人即受處分人協和計程車行（下稱異
    議人）所有之車牌號碼018-EP號營業一般小客車（下稱系爭
    車輛），於民國100年2月14日晚上7時16分許，經人駕駛行
    經台37線北向南4公里處時，因該路段限速60公里，而汽車
    駕駛人行車速度為120公里，已超過規定最高時速60公里以
    上，經嘉義縣警察局員警製單逕行舉發，嗣經交通部公路總
    局嘉義區監理所嘉義市監理站（下稱原處分機關）以其違規
    事實明確，依道路交通管理處罰條例第43條第4項之規定，
    裁處異議人吊扣汽車牌照3個月等語。
二、本件聲明異議意旨略以：異議人係計程車行，於100年1月1
    日12時將系爭車輛出租予蔡俊志使用，並約定該車輛應於
    100年6月31日12時歸還異議人，此有租車契約書可稽，本件
    違規當時車輛既出租予蔡俊志使用，則異議人對於車輛違規
    一事，無預見或控制發生之可能，無從認定異議人對本件違
    規一事有故意或過失存在，因此本件違規行為不應處罰異議
    人，且本件已先依道路交通管理處罰條例第43條第1項第2款
    裁罰異議人新臺幣8,000元，再為吊扣牌照之處分，已屬一
    事二罰，係違反行政罰法之規定，為此聲明異議，請求撤銷
    原處分等語。
三、按汽車駕駛人，駕駛汽車之行車速度，超過規定之最高時速
    60公里以上者，處新臺幣6,000元以上24,000元以下罰鍰，
    並當場禁止其駕駛；汽車駕駛人有該款行為者，並吊扣該汽
    車牌照3個月，道路交通管理處罰條例第43條第1項第2款、
    第4項分別定有明文。依該條項文義以觀，其吊扣汽車牌照
    之對象係「違規之汽車牌照」，並無違規汽車駕駛人應與汽
    車所有人為同一人始能吊扣汽車牌照之限制。考其立法目的
    係慮及汽車所有人擁有支配管領汽車之權限，對於汽車之使
    用方式、用途、供何人使用等，得加以篩選控制，非無擔保
    其汽車之使用者具備法定資格及駕駛行為合於交通管理規範
    之義務，否則無異縱容汽車所有人放任其所有之汽車供人恣
    意使用，徒增道路交通之風險，殊非事理之平。上開規定關
    於吊扣汽車牌照之處分，應係針對汽車所有人所設之特別規
    定，自不得僅以汽車所有人已依道路交通管理處罰條例第85
    條第1項規定，指出汽車之實際使用人即遽認無道路交通管
    理處罰條例第43條第1項第2款、第4項規定適用之餘地（臺
    灣高等法院暨所屬法院98年法律座談會刑事類提案第21號參
    照）。惟按違反行政法上義務之行為非出於故意或過失者，
    不予處罰，行政罰法第7條定有明文。因此，上開吊扣汽車
    牌照之處罰雖以汽車所有人為受罰主體，但仍須汽車所有人
    對於提供車輛給汽車駕駛人使用有故意或過失為限。亦即汽
    車所有人應舉證證明其無故意、過失，方可免依道路交通管
    理處罰條例第43條第4項之規定處罰。
四、原處分機關認異議人有上開違規情事，無非係以嘉義縣警察
    局100年2月24日嘉縣警交字第L00000000號舉發違反道路交
    通管理事件通知單等為其主要論據，惟查：
  (一)異議人將系爭車輛出租予第三人蔡俊志，租賃期間自100
      年1月1日12時起至100年6月31日12時止，有異議人提出之
      協和計程車租賃契約影本1份在卷可稽。因此，本件違規
      當時即100年2月14日19時16分，系爭車輛非於異議人所占
      有，而係為承租人蔡俊志所占有，已可認定。
  (二)依上開事實所示，異議人既將營業一般小客車出租予蔡俊
      志使用，非上開違規時之駕駛人，揆諸上開說明，則異議
      人自需有故意或過失之可歸責原因，原處分機關始得據以
      裁罰。惟因租賃關係係以物出租予他方使用、收益，他方
      支付租金之性質，是租賃物交付他方使用後，係處於承租
      人之占有中，出租人已難對租賃物為風險上控管。而本件
      異議人為計程車行，充其量僅能課以就承租人本身之駕駛
      資格為注意，或告知承租人應注意駕駛之行為等一般性提
      醒，故對於車輛交付後，承租人是否交由他人駕駛，或駕
      駛人進行駕駛作為時所面對各種具體或偶發狀況，有無因
      故意或過失而違規之風險，自難課予預見及防止之義務。
      再者，出租車輛供他人使用，就出租者而言，以昂貴車輛
      供他人使用賺取出租費用，所圖者為長期經營，積少成多
      以賺取利潤，衡情亦不希望所有之車輛被不法使用。此外
      ，異議人與承租人蔡俊志簽訂之協和計程車租賃契約第7
      條規定，租賃期間乙方（即承租人蔡俊志）應隨身攜帶駕
      駛執照、強制汽車責任保險證、及行車駕照以備查驗，乙
      方於租賃期間，因違規所生之處罰案件，有關罰鍰部分，
      由乙方負責繳清，如由甲方（即出租人）代為繳納，乙方
      應負責償還。租賃期間所生之停車費、過路通行費等費用
      ，蓋由乙方自行負擔；有關牌照、行車執照、車輛被扣部
      分，自被扣之日至通知領回日止之費用由乙方負擔等語明
      確。有上開租賃契約書1紙在卷可佐，是出租人即異議人
      就該營業一般小客車之使用，亦已對承租人盡相當之提醒
      及注意。是依前情，要難認定異議人有故意將上開自小客
      車車出租予他人違規使用之情形，且本件復查卷內並無證
      據可資證明異議人於出租程序上有何違反法令規定之事實
      ，自難認異議人之出租行為亦有何過失可言。從而，本件
      應認異議人對上開小客車出租後之前揭違規駕駛行為，並
      無故意或過失之可歸責原因甚明。
五、綜上所述，異議人為出租人，無法預見承租人占有租賃車輛
    期間有違規駕駛行為，其對於系爭車輛的出租亦無故意、過
    失，是難認異議人有何可歸責原因，原處分機關逕予裁罰，
    即有未洽，應由本院撤銷其處分，另為異議人不罰之諭知。
六、據上論斷，應依道路交通管理處罰條例第87條第2項、道路
    交通事件處理辦法第19條前段，裁定如主文。
中    華    民    國   100    年    4     月    29    日
                      交通法庭  法  官  葉淑儀
上列正本證明與原本無異。
如不服本裁定，應於裁定送達後5日內向本院提出抗告狀（應附
繕本）。
中    華    民    國   100    年    4     月    29    日
                                書記官  劉美娟